【裁判字號】    91,上訴,3039
【裁判日期】    920930
【裁判案由】    違反商業會計法
【裁判全文】
臺灣高等法院刑事判決                          九十一年度上訴字第三０三九號
    上  訴  人
    即  被  告  甲○○
    選任辯護人  林俊倩律師
右上訴人因違反商業會計法案件，不服臺灣臺北地方法院九十年度訴字第六０三號，
中華民國九十一年八月十四日第一審判決（起訴案號：臺灣臺北地方法院檢察署八十
六年度偵字第一九三七七號、八十七年度偵字第三三二六號、九十年度偵字第八七八
七），提起上訴，本院判決如左：
    主  文
原判決關於甲○○部分撤銷。
甲○○無罪。
    理  由
一、公訴意旨略以﹕被告甲○○與陳照賢分別係百特醫療產品股份有限公司（以下簡
    稱百特公司）會計及總經理，丙○○係日豐隆實業股份有限公司（以下簡稱日豐
    隆公司）、高督有限公司（以下簡稱高督公司，掛名負責人為歐陽萬雄）及高健
    醫療產品股份有限公司（以下簡稱高健公司）之實際負責人，丁○○則先後擔任
    日豐隆公司及高健公司總經理，戊○○則任高健公司會計之職，均明知百特公司
    自美國進口腎臟病患使用之腹膜透析藥水係直接出售予高健公司，再轉售至國內
    各醫院，以供病患使用，惟為製造日豐隆公司及高督公司之經營假象，竟由丙○○、陳照賢、甲○○、陳哲芳、戊○○等基於共同概括犯意之聯絡及行為分擔，
    自民國八十二年七月起，至八十六年八月止，由百特公司、經日豐隆公司、高督
    公司至高健公司，先後連續開立不實發票之會計憑證、並虛偽製作帳冊，計使日
    豐隆公司及高督公司分別取得不實進項發票金額各達新台幣（下同）00000
    00000元，因認被告甲○○涉犯商業會計法第七十一條第一款之罪嫌。
二、公訴人認被告有前述違反商業會計法之犯行，係以﹕右揭事實已據共同被告陳照
    賢、丙○○、丁○○、戊○○分別於調查局接受詢問時及檢察官偵訊中坦白承認
    ，核與百特公司行銷處長馮冬萍、日豐隆公司業務經理葉孔武、沈玉潔及業務員
    陳忠義分別証述之情節相符，並有財政部財稅資料中心提供之專案申請調檔統一
    發票查核清單影本附卷足查，事証已臻明確；另敘明被告甲○○雖矢口否認前情
    ，辯稱百特公司有將藥水出售予日豐隆公司云云，要屬飾卸之詞，應不足採信等
    語。
三、惟按被告或共犯之自白不得作為有罪判決之唯一證據，仍應調查其他必要之證據
    ，以察其是否與事實相符，刑事訴訟法第一百五十六條第二項定有明文。次按，
    採認罪協商法制者，係被告就其所犯之罪與檢察官協商，協商合意後，檢察官將
    協商內容呈報法官，由法官參考協商內容作出科刑判決；且因係在未調查全部證
    據之情形下，即予判決，則自認無辜之被告，因恐不接受協商條件，可能招致較
    重之刑罰，為避免風險而勉強接受協商之條件，故經由協商作成之判決，勢必難
    以期待其達到無所懷疑而得確信其為真實之程度。亦即被告為達某種目的依認罪
    協商所為之有罪供認，與我國刑事訴訟法規定之自白犯罪，性質上顯然並不相同
    ，自不得據以認定係自白犯罪。查我國刑事訴訟法雖尚未採前開認罪協商制，然
    因刑事訴訟法第四百五十一條之一亦兼有部分認罪協商之精神。本件公訴人雖非
    向原審法院聲請以簡易判決處刑，然原審審理時，被告與檢察官已於法院面前行
    認罪之協商，此由檢察官陳稱﹕如果辯護人現在就討論到犯罪事實的部分讓審判
    長有先入為主的觀念，檢方就不同意認罪協商，公訴人的立場是字眼可以修改，
    但是如果就整個犯罪事實都推翻的話，檢方就堅決反對認罪協商等語，其後同案
    被告陳照賢之辯護人、被告甲○○及其辯護人，即分別表示「完全認罪」或「認
    罪」，（以上見原審影印卷第四七、四八頁），在此之後之各次調查，被告及同
    案被告即未對證據或起訴事實再為爭執，僅表示坦承及請法院從輕量刑（見原審
    卷之各筆錄）。亦即被告及同案被告陳照賢、丙○○、丁○○、戊○○等人於原
    審之不爭執犯罪事實，或承認犯罪，與刑事訴訟法第一百五十六條之自白，尚非
    完全相符；縱認被告及同案被告有自白之意，亦應調查其他證據以證明渠等之自
    白是否與事實相符，應先敘明。
四、次查公訴人係起訴百特公司將自美國進口之腹膜透析藥水直接出售予高健公司，
    被告及同案被告卻為製造日豐隆公司及高督公司之經營假象，竟由百特公司經日
    豐隆公司、高督公司至高健公司，先後連續開立不實發票之會計憑證、並虛偽製
    作帳冊等情，亦即公訴人係認本案藥品之買賣之當事人係百特公司與高健公司。
    然稱買賣者，係指當事人約定一方移轉財產權於他方，他方支付價金之契約。亦
    即買賣當事人就買賣標的物及價金之交付，須有合意，始得成立買賣契約；若雙
    方約定，賣方所應移轉之標的物，應依買方之指示，直接交付予買方所指定之第
    三人，本於契約自由原則，本非法所不許，此並為一般民間交易所常用；買賣雙
    方甚且得訂立所謂之第三人利益契約（利他契約），亦即買賣雙方約定，由賣方
    向第三人給付之契約，使第三人有向賣方直接請求給付之權利（見民法第二百六
    十九條）。直言之，關於買賣標的物之交付，不論依契約自由原則或法律之規定
    ，均不限於交付予買方本人，買方可能基於與第三人之一定之關係，要求賣方直
    接交付予該第三人。因之，判斷買賣契約之當事人，自不得僅以標的物係由何人
    交付至何人手上，作為斷定之基準。查百特公司自美國進口之腹膜透析藥水係直
    接交付予高健公司，固為被告所不否認，然百特公司交付該等藥品予高健公司，
    實係依買方即日豐隆公司之指示而為，亦即本件藥品之買賣之當事人實係百特公
    司及日豐隆公司，此由百特公司開立統一發票向日豐隆公司請款，日豐隆公司並
    據以支付價金予百特公司即明（見卷內八十二年七月起至八十六年八月間百特公
    司開立予日豐隆公司之統一發票、收款通知、日豐隆公司為支付價金而開立之支
    票、百特公司之現金收入傳票，以上各筆交易之發票、收款通知、支票、現金收
    入傳票，互核均無不符）。反之，若認高健公司係買方，何以百特公司未開出發
    票向高健公司請款，亦未見高健公司支付價金予百特公司之任何證據？公訴人以
    百特公司賣本案藥品予高健公司，即與事實不符。觀諸被告雖於原審認罪，然其
    於所提之書狀亦辯稱：被告發現百特公司開立發票及收款之對象與提貨人不一致
    時，曾向公司提出更正建議等語（見原審卷一第五九頁），亦可印證高健公司僅
    是實際受貨之人，並未付款予百特公司。
五、次查，同案被告丙○○就檢察官起訴之事實，雖表示：我承認（見原審卷一第六
    九反面），丁○○亦向原審具狀稱：日豐隆公司、高督公司及高健公司之負責人
    皆為丙○○，丙○○為調整三家公司之營業狀況，而開立不實之憑證等語（見原
    審卷一第五六頁），而可認丙○○以日豐隆公司名義向百特公司購買本案藥品之
    同時，指定百特公司逕將藥品交付予高健公司之目的，意在調整日豐隆公司、高
    督公司及高健公司營業狀況。然民間企業之經營者為節稅或其他特定目的，同時
    或先後設立二家以上性質相同或相類之公司以分散所得或創造業績者，所在多有
    ，除非經營者設立多家公司後，另有利用作為短報、漏報稅捐或其他非法行為，
    應依相關行政或刑罰法規處罰外，自不得僅以企業經營者同時或先後設立二家以
    上性質相同或相類之公司用以分散所得或製造業績，即推認有何不法。以本案為
    例，若日豐隆公司向百特公司購買本案藥品之同時，指定百特公司逕將藥品交付
    予高健或高督公司之目的在跳開發票，意即日豐隆公司向百特公司購買藥品之目
    的在轉賣予高督或高健公司，卻為免開立發票致負擔營業稅及營利事業所得稅，
    而為前開之指定，則日豐隆公司所為，即屬跳開發票，而有以不正當方法逃漏稅
    捐之嫌。但若日豐隆公司將購自百特公司之藥品轉賣予高督或高健公司後，依法
    開立發票予高督或高健公司，並依法繳交相關之稅捐，即無任何不法或不實。查
    不僅百特公司出賣本案藥品予日豐隆公司時開立統一發票予日豐隆公司，即日豐
    隆公司將購自百特公司之藥品轉賣予高督或高健公司後，亦依法開立發票予高督
    或高健公司之事實，已據丙○○及公司之職員乙○○於本院訊問時供述在卷，而
    日豐隆公司、高健公司、高督公司自八十二年至八十六年間開立或取得賣方交付
    之統一發票後，均依法報繳營業稅及營利事業所得稅之事實，亦有各該年度之營
    業人銷售與稅額申報書及營業稅繳款書、營利事業所得稅結算申報核定通知書可
    按（見原審卷一第一０五頁以下）。足見日豐隆公司向百特公司購買本案藥品並
    指定交付予高督或高健公司，或係基於業績考量，或意在節稅，或另有其他目的
    ，然此均符合法律規定，亦不違一般交易常規，非僅無跳開發票、逃漏稅捐及任
    何不法之意圖，更無開立不實發票之情形。公訴人指本案之百特公司之交易對象
    係高督公司，卻開立買受人係日豐隆公司之不實之統一發票，顯有誤會。百特、
    日豐隆等公司所開立之發票既無不實，該等公司依發票之記帳登入帳冊，即無不
    實。
六、綜上所述，百特、日豐隆、高督、高健公司間之買賣、發票之開立及帳冊之記載
    均無不實，公訴人以被告與陳照賢、丙○○、丁○○、戊○○共同違反商業會計
    法第七十一條明知為不實之事項而填製會計憑證或記入帳冊，尚屬誤會。既不能
    證明被告犯罪，即應諭知無罪之判決。原審依被告之認罪之供述，未經詳酌，遽
    對被告為論罪科刑之判決，即有未當，被告上訴否認犯罪，指摘原審判決不當，
    為有理由，自應將原審判決關於被告甲○○部分撤銷改判，諭知無罪之判決。
據上論斷，應依刑事訴訟法第三百六十九條第一項前段、第三百六十四條、第三百零
一條第一項，判決如主文。
本案經檢察官鍾鳳玲到庭執行職務。
中    華    民    國    九十二    年     九        月     三十          日
                                臺灣高等法院刑事第七庭
                                    審判長法  官  吳  啟  民
                                          法  官  蘇  隆  惠
                                          法  官  林  瑞  斌
右正本證明與原本無異。
檢察官如不服本判決，應於收受送達後十日內向本院提出上訴書狀，其未敘述上訴之
理由者並得於提起上訴後十日內向本院補提理由書（均須按他造當事人之人數附繕本
）。
被告不得上訴。
                                          書記官  丁  淑  蘭
中      華      民      國    九十二    年      九      月     三十     日


司法院資訊處製作；財團法人民間司法改革基金會備份。
